【裁判字號】    96,上,234
【裁判日期】    970415
【裁判案由】    排除侵害
【裁判全文】
臺灣高等法院臺中分院民事判決           96年度上字第234號
上  訴  人  台中縣龍井鄉公所
法定代理人  丙○○
訴訟代理人  曾耀聰律師
被  上訴人  乙○○
訴訟代理人  林麗麗律師
上列當事人間請求排除侵害事件，上訴人對於中華民國 96年7月
18日台灣台中地方法院第一審判決（95年度訴字第1197號），提
起上訴，本院於97年4月1日言詞辯論終結，判決如下：
    主  文
原判決廢棄。
被上訴人在原審之訴駁回。
第一、二審訴訟費用由被上訴人負擔。
    事實及理由
一、被上訴人起訴主張：被上訴人於民國75年間購買坐落台中縣
    龍井鄉○○段（下稱東園段）554地號土地，於 81年間在該
    土地設置大型貨櫃，並供其經營之家具行堆放大型家具、停
    車及上下家具之用。近來因被上訴人個人經濟規劃，擬於系
    爭土地上建築透天厝乙棟，並依據建築法規申請確定建築線
    及建築執照，上訴人未經事先溝通或協調，亦未以公文通知
    被上訴人，即配合優勢警力，強行以工程車於東園段 554地
    號如附圖所示面積118.29平方公尺之土地（下稱系爭土地）
    上鋪設柏油，上訴人所為顯已對被上訴人之權益造成莫大侵
    害。系爭土地位處龍井鄉○○○路與綠園路之交接處，惟綠
    園路未與系爭土地鄰接之另端已築有圍牆，無法供車輛出入
    ，是以僅有綠園路兩側之住戶，可能利用系爭土地通往遊園
    南路，系爭土地即非供不特定公眾通行使用，且系爭土地與
    綠園路所在之東園段 716地號土地及綠園路兩側土地之所有
    權人不同，建商陳春得、陳山內於興建綠園路兩側建物時即
    不可能規劃系爭土地為通路，其規劃之通行路線為綠園路經
    東園段663、664地號土地上建物一樓間之通道，穿越東園段
    660、577地號土地到達遊園南路，故系爭土地並非通行所必
    要，通行系爭土地僅係綠園路住戶為求省時及便利而已。況
    被上訴人自購得系爭土地後，除上開積極利用系爭土地外，
    並拒絕上訴人鋪設柏油與在系爭土地兩側設置水溝，應認被
    上訴人已有阻止通行之情事。系爭土地非屬既成道路，被上
    訴人無容忍上訴人在系爭土地鋪設柏油之義務，爰依民法第
    767 條之規定提起本件訴訟，求為命上訴人除去系爭土地上
    所鋪設之柏油，將土地回復原狀之判決。
二、上訴人則以：系爭土地位於台中縣龍井鄉○○○路與綠園路
    口，依林務局農林航空測量所74年7月6日之航空攝影圖顯示
    ，系爭土地於斯時已為一寬 9.6公尺之現有巷道，該巷道存
    在達20年以上。又龍井鄉○○路兩側均係建物，居住人口眾
    多，不特定之公眾均通行系爭土地至遊園南路，系爭土地即
    非僅特定之綠園路居民通行，系爭土地於通行之初，並無土
    地所有權人阻止通行之情事，系爭土地供通行之年代已久遠
    ，且未曾中斷。至東園段第663、664地號土地係私人土地，
    並非既成道路，尚非綠園路居民通行遊園南路之通道，其通
    行須經菜市場，可通行之道路寬度甚窄，通行顯有困難，綠
    園路居民即有通行系爭土地之必要，綠園路通往台中港路之
    另端現雖已被封閉，但不能影響系爭土地係屬既成道路之事
    實。系爭土地已有公用地役關係存在，被上訴人所有權之行
    使應受限制，不得妨害公眾之通行，上訴人身為主管機關，
    為不特定大眾之利益及道路安全管理之必要，於系爭土地上
    鋪設柏油，並無不當，被上訴人自不得請求上訴人除去系爭
    土地上之柏油。另被上訴人購買東園段 554地號土地時已知
    系爭土地係作為道路使用，於估計作為道路使用之土地面積
    後，以幾近贈與之低價買受東園段 554地號土地，被上訴人
    為本件請求，亦有違反誠信原則等語，資為抗辯。
三、以下之事實為兩造所不爭執：
（一）被上訴人為東園段 554地號即重測前新庄子段新庄子小段
      （下稱新庄子小段）46-9地號土地之所有權人，該土地係
      被上訴人於75年所買受。
（二）新庄子小段46-1地號土地原係登記陳墻之妻陳趙名下，
      於 75年9月間分割出同段46-8地號土地，該46-8地號土地
      於 75年12月5日移轉登記予被上訴人，再於76年10月間分
      割出同段 46-9、46-10地號土地，新庄子小段46-8、46-9
      、46-10地號土地嗣重測為東園段553、554、555地號土地
      （見原審卷第7、132、133頁、本院卷第101頁之土地登記
      謄本、土地登記簿謄本）。
（三）新庄子小段 45-7地號土地於67年8月間自同段45-1地號土
      地分割出，67年10月間變更地目為道，原係登記宋東霖、
      徐清慶、吳麗珠、簡蘇淑鳳共有，68年間登記陳春得、陳
      山內共有，於綠園路北側建物興建完成後之68年12月間，
      陳春得將其應有部分移轉登記予建物所有人所有，嗣重測
      為東園段 716地號土地（見原審卷第33、34、111至121頁
      土地登記謄本、土地登記簿謄本）。
（四）綠園路係建在東園段716地號土地上，如附圖編號A部分所
      示之系爭土地位處綠園路與遊園南路交接處，綠園路經系
      爭土地可通往遊園南路，綠園路未與系爭土地鄰接之另端
      原可通行至台中港路，現為地主以圍牆封閉，無法通行。
      另綠園路經東園段 663、664地號土地上建物（即同段849
      、850建號）一樓間之通道，穿越東園段 660、577地號土
      地後，亦可到達遊園南路（見原審卷第 8頁地籍圖謄本、
      第109、110、122頁照片、第90頁路線圖）。
（五）綠園路北側之新庄子小段45-1地號土地原登記宋東霖、徐
      清慶、吳麗珠、簡蘇淑鳳共有，於 68年1月間移轉登記予
      陳春得，同年6月29日分割出新庄子小段45-9至45-30地號
      土地，北側建物之綠園路106號於68年6月15日建築完成（
      見原審卷第35至39頁土地登記簿謄本，第 101頁建物謄本
      ）。
（六）綠園路南側之新庄子小段45地號土地原登記宋東霖、徐清
      慶、吳麗珠、簡蘇淑鳳共有，於 68年7月間移轉登記予陳
      山內，69年4月17日分割出新庄子小段45-33至45-189地號
      土地，南側建物之綠園路115號於69年4月14日建築完成（
      見原審卷第 47至52頁土地登記簿謄本，第100頁建物謄本
      ）。
（七）東園段660地號土地旁之菜市場，由張八郎等人於69年5月
      1 日申請龍井鄉公所核發未實施建築管理地區建築物之證
      明即完工證明（見原審卷第212頁至228頁之資料）。
（八）綠園路80、82、84號之門牌號碼由宋伶慧、吳麗珠申請，
      綠園路118號之門牌號碼由吳映清申請，綠園路86至116號
      及120至134號門牌號碼由李朝健等人申請，台中縣龍井鄉
      戶政事務所（下稱龍井鄉戶政事務所）分別於66年10月21
      日、68年4月26日、68年5月23日編號（見本院卷第51至70
      頁龍井鄉戶政事務所檢送綠園路編定門牌之相關資料）。
（九）被上訴人於 81年間在東園段554地號土地上設置大型貨櫃
      供停車使用，經台中縣政府認為係違章建築命其拆除，被
      上訴人提起行政訴訟，行政法院以82年度判字第1295號判
      決被上訴人勝訴（行政法院判決書附原審卷第28至32頁）
      。
（十）上訴人於 95年3月30日未經被上訴人同意，在系爭土地鋪
      設柏油（見原審卷第 9、10頁照片及本院卷第86頁清水地
      政事務所鑑定成果圖）。
四、上訴人未經被上訴人同意，在被上訴人所有之系爭土地鋪設
    柏油，被上訴人本於系爭土地所有人之地位訴請上訴人拆除
    系爭土地上之柏油；上訴人則以系爭土地已為既成道路，對
    系爭土地有公用地役關係存在，被上訴人所有權之行使應受
    限制，不得請求上訴人拆除柏油等語置辯。是本件兩造爭執
    之重點即在系爭土地是否已成為既成道路，系爭土地有無成
    立公用地役關係。按既成道路成立公用地役關係，首須為不
    特定之公眾通行所必要，而非僅為通行之便利或省時；其次
    ，於公眾通行之初，土地所有權人並無阻止之情事；其三，
    須經歷之年代久遠而未曾中斷，所謂年代久遠雖不必限定其
    期間，但仍應以時日長久，一般人無復記憶其確實之起始，
    僅能知其梗概（例如始於日據時期、八七水災等）為必要，
    業經司法院大法官會議釋字第 400號解釋著有明文。茲就系
    爭土地是否符合既成道路成立公用地役關係之要件詳述如下
    ：
（一）系爭土地是否為不特定之公眾通行所必要，而非僅為通行
      之便利或省時？
    1.被上訴人主張綠園路通往台中港路之一側，早於80年間被
      地主封閉，是綠園路無法通行至台中港路，非綠園路之住
      戶不能藉由通行系爭土地經綠園路通行至台中港路，是實
      際會通行系爭土地者，僅綠園路兩側之特定住戶，系爭土
      地自非供不特定公眾通行。又東園段 716地號土地於67年
      間分割自新庄子小段45地號，並變更地目為道，是新庄子
      小段45、45-1地號土地於興建建物時，已規劃將東園段71
      6地號土地作為道路使用，並於東園段 663、664地號土地
      上所興建849、850建號之兩棟建物已預留一樓5至6公尺寬
      之空間作為通道，是新庄子小段45、45-1地號土地興建房
      屋時，即知系爭土地為私人土地，故建商所規劃之道路應
      係由東園段 716地號土地通過同段663、664地號土地上之
      通道，再經由同段660地號及577地號土地連接遊園南路；
      再者，依上訴人提出68年之地籍圖，綠園路已規劃為道路
      ，但系爭土地與其左右兩筆土地仍為完整一筆，與綠園路
      並無關連，是陳山內建築房屋時，因對系爭土地無權利，
      故於東園段663、664地號土地留有通道，作為通行之用，
      是系爭土地並非綠園路住戶之唯一通道，綠園路住戶尚可
      經由前揭通道到達遊園南路，系爭土地當非供公眾通行所
      必要，綠園路住戶僅係為求通行便利及省時云云。上訴人
      則以綠園路兩側建物，係於66年左右興建，居住人口眾多
      ，且依當地居民蔡義湖等人提出之陳情書，連署人數達51
      人，被上訴人亦自承綠園路上訂有門牌號碼為60戶左右，
      可見綠園路上居民眾多，並非僅少數特定人通行，綠園路
      既供不特定眾人使用，即使一端遭封閉，亦不妨害此事實
      之認定，且道路遭封閉，本應加排除，回復原有效用，豈
      有反認系爭土地非既成道路之一部分。再東園段663、664
      地號土地之通道僅供民眾通行菜市場，菜市場攤位密集，
      可供通行之道路寬度甚窄，建商決不可能以之作為居民對
      外通行至遊園南路之用，況公用地役關係之成立並非以唯
      一之通行方式為要件，縱有其他通行方式可供通行，仍不
      妨礙公用地役關係之成立等語置辯。
    2.綠園路於66年間以前即已開闢，系爭土地應屬綠園路之一
      部分，當時之綠園路可聯接遊園路與台中港路：
   （1）查依龍井鄉戶政事務所96年12月25日中縣龍戶字第0960
        003380號函所示「綠園路道路之開闢為公所權責，本所
        係於道路開闢後，民眾建築物完成向本所申請初編門牌
        ，始依申請編定門牌」（見本院卷第133頁），及95年9
        月20日中縣龍戶字第0950002586號函所示「綠園路門牌
        原係於 66年10月21日編定」（見原審卷第140頁），由
        綠園路之門牌編定係於66年10月21日，及門牌編定係戶
        政事務所於道路開闢後依民眾申請為之，可見綠園路係
        於66年10月21日以前即已開闢。再由龍井鄉戶政事務所
        96 年9月27日中縣龍戶字第0960002533號函所示「綠園
        路門牌係由龍井鄉○○段716地號土地經東園段554地號
        土地依序編號至遊園南路」（見本院卷第38頁），及以
        96 年10月8日中縣龍戶字第0960002617號函檢送之龍井
        鄉1/1000地形圖（附本院卷第52頁）顯示綠園路係通至
        遊園南路，龍井鄉戶政事務所並在系爭土地上載明綠園
        路，足證綠園路應係與遊園南路聯接，位於綠園路與遊
        園南路口之系爭土地應屬綠園路之一部分。至龍井鄉戶
        政事務所以96年12月25日中縣龍戶字第0960003380號函
        所檢送本院者，係東園段554、716地號土地之地籍圖（
        附本院卷第 134頁），並非綠園路之位置圖，被上訴人
        以龍井鄉戶政事務所僅在該地籍圖東園段 716地號土地
        上註明綠園路，主張綠園路自該所編定門牌時起至今，
        均未通過系爭土地，要屬無據。
   （2）經本院向龍井鄉戶政事務所函調綠園路居所宋伶慧、吳
        麗珠建物申請門牌號碼，該戶政事務所於66年10月21日
        編定為綠園路80、82、84號之相關資料，宋伶慧、吳麗
        珠所附之現場圖（宋伶慧之建物為80號、吳麗珠之建物
        為82、84號，建築執照為台中縣政府建設局65建都營字
        第 519號，現場圖附本院卷第55、59、62頁），顯示宋
        伶慧、吳麗珠建物屋前之道路有通至遊園路（當時為遊
        園路，現改為遊園南路），且該道路盡頭左轉後可抵達
        台中港路，即宋伶慧、吳麗珠建物屋前之道路可經由系
        爭土地聯接遊園路，遊園路亦可經由系爭土地通行至台
        中港路，則龍井鄉戶政事務所將宋伶慧、吳麗珠建物屋
        前之道路編定為綠園路，綠園路自係包括系爭土地，綠
        園路在宋伶慧、吳麗珠建物66年10月21日編定門牌號碼
        以前即已開闢。再林廖雪曾以其建物申請門牌號碼，經
        龍井鄉戶政事務所於66年12月15日編定為台中港路23號
        （見原審卷第175頁之龍井鄉戶政事務所門牌證明），
        依上訴人所提出林廖雪建物申請門牌號碼所附之現場圖
        （附原審卷第 178頁），該現場圖已顯示有綠園路80、
        82、84號三間建物，綠園路並與遊園路聯接，與之前宋
        伶慧、吳麗珠建物申請門牌號碼所附之現場圖大致相符
        ，益證綠園路在66年間即已存在，且兩端可分別聯接遊
        園路與台中港路，系爭土地在66年間係供道路使用。
   （3）證人即辦理新庄子小段46-8地號（46-8地號後分割出同
        段46-9、46-10地號，重測後為東園段553、554、555地
        號，系爭土地即為東園段 554地號土地之一部分）土地
        過戶予被上訴人之證人甲○○於本院96年10月19日履勘
        現場時證稱：「（當時你有無看過系爭土地？）我有看
        過系爭土地。道路旁有蓋鐵架的原是土雞城，於75年間
        辦理買賣時的現狀早就有道路了。」、「（那時綠園路
        通至何處？）通至台中港路，另一邊是通往遊園南路。
        」、「（ 554地號土地有供道路使用是始自何時？）在
        有三棟房子於66年11月間完工時就開始有供道路使用，
        土雞城比該三棟房子早蓋好。」、「在綠園路上最早並
        無建築物前，最早是有一家土雞城。當時系爭土地就已
        作為道路使用。後來於66年間，綠園路才開始興建該三
        棟建築物。」、「（你的意思是當時先開路，之後兩側
        才建築透天厝？）是的。」、「（你為何對當時遊園路
        （應為綠園路之誤）狀況那麼清楚？）因為那時是66年
        間，我念東海大學夜間部，土雞城是我朋友開的，我常
        騎機車在綠園路出入。」、「（提示原審卷第 178頁現
        場圖？）我剛講的土雞城就是林廖雪申請所蓋建物（應
        為申請門牌號碼之誤）。三棟房子就是前開圖上所示80
        、82、84號。林廖雪就是吳麗珠的婆婆。」、「（林廖
        雪何時申請建築該建物（應為申請門牌號碼之誤）？）
        她於66年間申請的。當時66年間的現狀就是前開原審卷
        第178頁圖所示情形。」、「（提示本院卷第 59頁，請
        就所知說明之？）該圖是指吳麗珠（筆錄漏宋伶慧）申
        請綠園路80、82、84號門牌號碼。宋伶慧就是宋來福的
        女兒，66年間的現狀，綠園路就已到達遊園路了。我與
        宋來福、林傳舉（即吳麗珠的公公）都很熟，我很肯定
        的是當時就先有路，兩側才蓋房子的。」等語（見本院
        卷第72頁背面、第73頁、第74頁正面），依證人甲○○
        之證言可以得知，台中港路旁在66年間以前即先由林廖
        雪蓋有土雞城，當時綠園路已開闢，之後吳麗珠、宋伶
        慧於66年11月間在道路旁興建三棟房屋（詳細時間應為
        66年10月間始正確），申請門牌號碼，經龍井鄉戶政事
        務所編定為綠園路80、82、84號，綠園路應在吳麗珠、
        宋伶慧三棟房屋興建完成之前即存在，當時綠園路可由
        遊園路經系爭土地直通至台中港路。另證人即住在綠園
        路 128號之居民陳蘇素禎證稱：「（妳住在台中縣龍井
        鄉○○路128號多久？）我於 66年間搬來住的。」、「
        （土地陳山內（應為陳春得之誤）於68年間才登記，為
        何妳說妳66年間就搬來？）我先搬來住的，那時房子還
        沒蓋好。」、「（房子還沒蓋好，妳如何搬過去住）我
        本身也在做建築，當時我自己先整理。」、「（妳搬過
        來住時，是否已有道路？）已有紅土路，還沒鋪設柏油
        。」、「（妳住時，路有無通至遊園路？）兩端都有通
        。」等語（見本院卷第74頁背面、第75頁正面），由證
        人陳蘇素禎證言，可證陳蘇素禎於66年間搬進綠園路12
        8 號房屋居住時，綠園路已經開闢，綠園路兩端可分別
        通至遊園路與台中港路，即系爭土地於當時是供道路使
        用。此外，證人即住在綠園路70號之居民謝錫雄證稱：
        「（何時買的？）60幾年間買的。」、「（有無搬過去
        住？）有，只是還沒遷戶口而已。」、「（你住時，路
        已否通到遊園路？）已通到遊園路。當時房子蓋好時已
        有公車在通行。」、「（公車如何通行到遊園路？）從
        中港路轉綠園路進來，通到監理站。」等語（見本院卷
        第76頁正反面），從證人謝錫雄之證言，顯見謝錫雄於
        60幾年間（詳細時間應為69年間）搬進綠園路70號房屋
        居住時，已有公車自台中港路經由綠園路可通行至遊園
        路，系爭土地自係供道路使用，謝錫雄所證當時已有公
        車通行綠園路，雖未必可信，但依謝錫雄之證言，仍可
        確定有車輛可自台中港路經綠園路抵達遊園路。
   （4）依本院向台中縣政府所調得林務局航空測量所於 74年7
        月6日所拍攝之航空攝影藍晒圖（附本院卷第141頁），
        顯示當時綠園路兩端有分別聯接遊園路及台中港路，即
        可自遊園路經綠園路之系爭土地直通台中港路，足證系
        爭土地係供道路使用。另被上訴人於 76年1月10日向台
        中縣政府建設局請領新庄子小段46-8地號土地之建照執
        照，依所提出之建築線指示申請書圖，亦係以現東園段
        553、555地號土地申請指定建築線，在建築線指示申請
        書圖上之示意圖，並將現東園段 554地號土地畫為巷道
        ，註明「現有巷道寬 9.6公尺」，此亦有本院向台中縣
        政府所調得之台中縣政府建設局審核請領建照執照函稿
        ，及該府76-742號建照執照檔案卷內建築線指示成果圖
        在卷可憑（附本院卷第139、140頁），亦可證明現東園
        段554地號土地於 76年1月間當時係位於現有巷道9.6公
        尺上，該現有巷道 9.6公尺即為綠園路，系爭土地自屬
        綠園路之一部分。
   （5）被上訴人以上訴人提出之 68年地籍圖（附原審卷第220
        頁），主張綠園路已規劃為道路，但系爭土地與其左右
        兩筆土地仍為完整一筆，與綠園路並無關連云云。但上
        訴人所提出者係當時之新庄子小段46-1、45、45-1、45
        -2、45-3、45-4、45-5、45-6、45-7、45-8、51-3地號
        等土地之地籍圖（46-1地號後分割出46-8地號再分割出
        46-9、46-10地號，45地號後合併45-8、51-3地號，45-
        1地號土地由建商陳春得於 68年間興建房屋，45地號土
        地由建商陳山內於69年間興建房屋及菜市場，45-7、45
        -6地號土地即為重測後之東園段716、717地號土地，屬
        綠園路一部分），該地籍圖並非綠園路之位置圖，自不
        能以該地籍圖認為綠園路僅至新庄子小段45-7地號與46
        -1地號交界處。再依卷附龍井鄉戶政事務所檢送之台中
        縣龍井鄉1/1000地形圖及被上訴人所提出相關土地位置
        圖（附本院卷第52、152頁）對照觀之，綠園路應不僅
        限於東園段716地號土地，東園段717地號土地及東園段
        508至524地號、724至737地號有部分土地亦屬於綠園路
        ，被上訴人將綠園路誤為僅限於東園段 716地號土地，
        致認為新庄子小段46-1地號土地與綠園路無關，且當時
        新庄子小段46-1地號土地尚未割出46-8地號土地，該地
        籍圖亦未畫出綠園路之位置，故無從以該地籍圖逕認綠
        園路未經由系爭土地與遊園路聯接。又系爭土地確已供
        道路使用，不能因東園段554地號土地未如同東園段716
        地號土地變更地目為「道」而受影響，亦不能因此遽認
        台中縣政府未將系爭土地視為道路。
    3.系爭土地及東園段716地號土地供道路使用均係宋來福（
      或宋東霖）、吳麗珠、徐清慶、簡蘇淑鳳所提供：
   （1）新庄子小段45-7地號土地於 67年8月間自同段45-1地號
        土地分割出，67年10月間變更地目為道，原係登記宋東
        霖、吳麗珠、徐清慶、簡蘇淑鳳共有，68年間登記陳春
        得、陳山內共有，足見東園段 716地號土地，宋東霖、
        吳麗珠、徐清慶、簡蘇淑鳳於68年移轉登記予陳春得、
        陳山內共有之前，即已規劃為道路使用。另綠園路北側
        之新庄子小段45-1地號土地及綠園路南側之新庄子小段
        45地號土地，原亦均登記為宋東霖、吳麗珠、徐清慶、
        簡蘇淑鳳共有，兩筆土地分別於68年1月及7月間移轉登
        記予陳春得、陳山內所有，供陳春得、陳山內於68、69
        年間興建房屋，顯然於陳春得、陳山內在綠園路兩側興
        建房屋之前，宋東霖、吳麗珠、徐清慶、簡蘇淑鳳即已
        設計以東園段 716地號土地供嗣後所興建房屋之居民通
        行使用。且綠園路於66年10月21日以前已有宋伶慧、吳
        麗珠之80、82、84號建物存在，宋伶慧、吳麗珠之綠園
        路80、82、84號建物亦需有道路供通行使用，而吳麗珠
        係東園段716地號土地之地主之一，宋伶慧係東園段716
        地號土地地主宋東霖之妹（見本院卷第112、113頁之戶
        籍謄本），宋東霖、吳麗珠、徐清慶、簡蘇淑鳳提供東
        園段716地號土地為道路使用，自為當然。
   （2）新庄子小段46-1地號土地原係登記陳墻之妻陳趙名下
        ，於 75年9月間分割出同段46-8地號土地，該46-8地號
        土地於 75年12月5日移轉登記予被上訴人，再於76年10
        月間分割出同段46-9、46-10地號土地，新庄子小段46-
        8、46-9、46-10地號土地嗣重測為東園段553、554、55
        5地號土地，系爭土地即屬東園段554地號土地之一部分
        。系爭土地在 75年12月5日登記被上訴人名義之前，雖
        登記在陳趙名下，惟依被上訴人於原審 96年1月23日
        審理時指稱：「我當時買地並不是跟陳墻之太太買的，
        我那塊土地之前買時就是丙種建築用地，我是跟一位宋
        先生買的，聽宋先生說他購買該地時，該地還是農地，
        所以登記在具備自耕農身分之陳墻太太名下」（見原審
        卷第 138頁），另證人甲○○亦證稱：「（當初你辦理
        過戶手續時，是何地主出面與你洽辦的？）實際有權利
        賣地的是宋來福，但當時土地是登記在陳墻太太陳趙
        名下。」、「（出面與被上訴人辦手續的是誰？）宋來
        福。」、「（554地號地與716地號地地主不同人，為何
        554地號地主要提供554地號地做道路使用？）因為宋來
        福在該兩筆地都有持分，是登記在其兒子宋東霖名下」
        、「（45、46地號地地主是宋東霖、簡蘇淑鳳、吳麗珠
        、徐清慶等四人？）是的。」、「（你的意思是路由宋
        來福開的？）是宋來福與簡蘇淑鳳、吳麗珠、徐清慶一
        起開的。」等語（見本院卷第72頁背面、第73頁正面）
        ，可見被上訴人所謂出售新庄子小段46-8地號之地主宋
        先生即係宋東霖之父宋來福，新庄子小段46-8地號土地
        應係宋來福或與吳麗珠、徐清慶、簡蘇淑鳳信託登記或
        借名登記在陳趙之名下，真正權利人應為宋來福或與
        吳麗珠、徐清慶、簡蘇淑鳳。則宋來福或與吳麗珠、徐
        清慶、簡蘇淑鳳為使其新庄子小段45-1、45地號土地能
        有道路通行至遊園路，提供系爭土地為道路使用，即為
        合理。系爭土地及東園段 716地號土地應係宋來福（或
        宋東霖）、吳麗珠、徐清慶、簡蘇淑鳳提供為道路使用
        ，被上訴人主張系爭土地與新庄子小段45-1、45地號土
        地為不同地主，地主不可能提供系爭土地供道路使用云
        云，委無可採。
    4.建商陳春得興建綠園路 86至134號房屋所規劃之道路應係
      東園段 716地號土地及系爭土地，而非被上訴人所主張之
      東園段663、664地號土地之通道：
   （1）綠園路北側之新庄子小段 45-1地號土地原登記宋東霖、
        吳麗珠、徐清慶、簡蘇淑鳳共有，於 68年1月間移轉登
        記予陳春得，同年6月29日分割出新庄子小段45-9至45-
        30地號土地，北側建物之綠園路106號於68年6月15日建
        築完成；綠園路 118號之門牌號碼由吳映清申請，綠園
        路 86至116號及120至134號門牌號碼由李朝健等人申請
        ，龍井鄉戶政事務所分別於68年4月26日、68年5月23日
        編號，足見綠園路86至134號房屋應係於68年4、5、6月
        興建完成，當時東園段 716地號土地及系爭土地已供道
        路使用，則陳春得興建綠園路 86至134號房屋所規劃供
        住戶道路使用之土地自係東園段 716地號土地及系爭土
        地，此觀陳春得嗣於 68年12月間將其東園段716地號土
        地之應有部分移轉登記予建物所有人所有至明。且依龍
        井鄉戶政事務所檢送李朝健等人申請綠園路 86至116號
        及120至134號門牌號碼所附之現場圖（附本院卷第69頁
        ），綠園路仍係經由系爭土地與遊園路聯接。
   （2）被上訴人主張建商於東園段663、664地號土地上所興建
        849、850建號之兩棟建物間已預留一樓5至6公尺寬之空
        間作為通道，建商所規劃之道路應係由東園段 716地號
        土地通過同段663、664地號土地上之通道，再經由同段
        660地號及577地號土地連接遊園南路云云。但綠園路南
        側之建商係陳山內，與北側建商陳春得不同人，且南側
        建物之興建晚於北側建物，此由綠園路南側之新庄子小
        段45地號土地原登記宋東霖、吳麗珠、徐清慶、簡蘇淑
        鳳共有，於68年7月間移轉登記予陳山內，69年4月17日
        分割出新庄子小段 45-33至45-189地號土地，南側建物
        之綠園路115號於69年4月14日建築完成，即可獲得證明
        。再以被上訴人所謂之東園段663、664地號土地一樓通
        道而言，其上建物依建物登記謄本所示，849、850建號
        建物係於 69年4月14日建築完成（見原審卷第203、205
        頁），則被上訴人所謂之通道應係在 69年4月14日始形
        成，綠園路北側建物80至134號於 66、68年間分別建築
        完成，尚無該通道存在，綠園路北側建物 80至134號之
        住戶自不能利用被上訴人所謂之通道通行至遊園路。
    5.建商陳山內興建綠園路 52至78號及51至131號建物及菜市
      場所規劃通往遊園路之道路仍係東園段 716地號土地及系
      爭土地，被上訴人所稱之通道僅係方便民眾由綠園路前往
      菜市場購物，並非綠園路住戶通行至遊園路之必要道路：
   （1）綠園路兩側陳山內所興建之建物應係在 69年4月14日建
        築完成，另東園段 660地號土地旁之菜市場，由張八郎
        等人於69年5月1日申請龍井鄉公所核發未實施建築管理
        地區建築物之證明即完工證明（台中縣非都市土地實施
        區域計畫建築管理辦法於 69年6月30日施行，該辦法施
        行後，建築物取得建造執照後施工，完工後申請使用執
        照，才能申請接水電及辦理建物第一次保存登記，但綠
        園路建築物係興建於建築管理辦法施行前，毋庸先申請
        建造執照，而後要為建築物申請接水電，必須向龍井鄉
        公所申請發給建物基地坐落於未實施建築管理地區之證
        明即完工證明，才能申請接水電），顯然陳山內於綠園
        路所興建之建物及菜市場，係於69年4、5月間。依當時
        之現狀，綠園路已可直接通往遊園路及台中港路，陳山
        內以系爭土地及東園路 716地號土地為道路使用，即可
        聯接遊園路，無需再設置通往遊園路之道路。又依上訴
        人所提出由張八郎等人於69年5月1日申請龍井鄉公所核
        發未實施建築管理地區建築物之證明即完工證明所附現
        場圖（附原審卷第 221頁），該現場圖係將系爭土地畫
        為道路，即屬綠園路之一部分，可見陳山內所興建之建
        物，其出入之道路仍規劃為綠園路，經由系爭土地通行
        至遊園路。雖該現場圖原在被上訴人現所有之東園段55
        5地號土地上畫有 A1、A2、A3三間建物，但嗣後已刪除
        該部分，即被上訴人現所有之東園段 555地號土地並未
        在該現場圖規劃範圍內，被上訴人以此質疑該現場圖不
        實，主張該現場圖係上訴人所偽造或變造，自無可採。
   （2）綠園路於陳山內興建建物之前已可經由系爭土地通往遊
        園路，綠園路路寬有 9.6公尺，系爭土地又係經新庄子
        小段46-8地號土地之實際權利者所留，供道路使用，陳
        山內自無必要再另規劃通行至遊園路之道路。而陳山內
        所興建之建物及菜市場係於69年4、5月間完成，菜市○
        ○○道與綠園路間隔東園段663、664地號土地，綠園路
        經東園段663、664地號土地之通道即可到達菜市場，是
        陳山內興建849、850建號建物在一樓留設東園段663、6
        64地號土地之通道，其目的應在方便民眾自綠園路進入
        菜市場購物，而非讓綠園路之住戶能通行至遊園路，且
        該通道雖有5、6公尺寬，但依現場照片所示（見原審卷
        第122、209頁），經過該通道抵達菜市場，菜市○○○
        道僅有2公尺多，以現菜市場未營業而言，該菜市場2公
        尺多之通道並無法供兩輛車輛會車，若該菜市場有依當
        初陳山內之規劃營運，菜市場內人潮聚集，車輛將難以
        通過菜市場，自難認陳山內當初所留設之東園段663、6
        64地號土地通道，目的係在供車輛通行之用，該通道之
        所以會超過菜市場之2公尺多通道，當係在使東園段663
        、664 地號土地之所有人能在屋旁擺攤營業，況陳山內
        係將東園段663、664地號連同該通道之土地整筆出售（
        見原審卷第 204、206頁之土地登記謄本），東園段663
        、664 地號土地之通道當初若規劃為道路使用，陳山內
        理應與東園段 716地號土地一樣保留所有權，方能保障
        民眾之通行。
   （3）綠園路之住戶經系爭土地即可到達遊園路，距離較近，
        且路面亦較寬，車輛不須等會車，且經由東園段 663、
        664地號土地之通道，需再經東園段 660、577地號土地
        ，前後應經兩次轉彎始能到達遊園路，故綠園路之住戶
        於上開通道設置後，仍多係利用系爭土地通行至遊園路
        。證人陳蘇素禎證稱：「（ 663、664地號1樓間通道何
        時蓋的？）留 1樓空地，不是通道。是菜市場有營業時
        ，方便他們做生意擺攤用的，是給人通行用，不是供車
        輛進出用。」、「（妳們有無利用 1樓空間作為通道？
        ）沒有，因為亞洲城菜市場一直沒營業」、「（你們要
        去遊園南路是經過系爭地或經過前開 1樓空間）經過系
        爭地。系爭地在被上訴人買下前，就有道路了。我家對
        面 1樓空間，我很少從那邊通到遊園路。」等語（見本
        院卷第75頁正、反面），證人謝錫雄證稱：「（ 663、
        664地號1樓間空地，何時留的？）那是要給到菜市場消
        費者走的，不是給住戶走的。」、「（你到遊園路有通
        過前開 663、664地號1樓空間？）沒有，我是從系爭地
        出入。」、「（為何 663、664地號1樓空間要預留？）
        讓到菜市場購物者方便進出。」等語（見本院卷第76頁
        正、反面），顯然綠園路住戶通行至遊園路之道路仍係
        系爭土地，而非被上訴人所主張之通道，綠園路住戶應
        係在系爭土地無法通行如被上訴人所稱於 96年4月間系
        爭土地前進行水溝蓋之鋪設工程，始會改道經由東園段
        663、664、660、577地號土地抵達遊園路。
   （4）系爭土地係綠園路住戶通行至遊園路所必要，而非僅為
        通行之便利或省時，而綠園路住戶通行系爭土地早於被
        上訴人所指之通道設置之前，該通道之設置原係方便民
        眾由綠園路前往菜市場購物，非供綠園路住戶通行至遊
        園路之用，綠園路住戶於該通道設置之後，仍多係利用
        系爭土地出入遊園路，自不能因菜市場未營業，東園段
        663、664地號土地所有人未阻止他人通行，綠園路除系
        爭土地外另有條通行至遊園路之路線，而認系爭土地非
        綠園路住戶通行至遊園路所必要。
    6.綠園路通往台中港路之另端現雖被地主以圍牆封閉，無法
      通行，並非不可排除：綠園路依前所述，原可通行至台中
      港路，現綠園路通往台中港路之另端已被地主以圍牆封閉
      ，無法通行。該綠園路通往台中港路之土地即東園段90、
      507 地號土地，經台中縣政府派員實地勘查後，認為土地
      現況一部分為柏油鋪設之出入道路，一部分土地雜草叢生
      ，並無供公眾通行之實，此有台中縣政府 97年2月19日府
      建城字第0970044725號函在卷可憑（附本院卷第137、138
      頁）。綠園路原已供公眾通行，遭地主以圍牆封閉，阻止
      通行，台中縣政府依最高行政法院45年判字第 8號判例意
      旨「本件土地成為道路供公眾通行，既已歷數十年之久，
      自應認為已因時效完成而有公用地役關係之存在。此項道
      路之土地，即已成為他有公物中之公共用物。原告雖仍有
      其所有權，但其所有權之行使應受限制，不得違反供公眾
      通行之目的。原告擅自將已成之道路廢止，改闢為田耕作
      ，被告官署糾正原告此項行為，回復原來道路，此項處分
      ，自非違法。」應將阻擋民眾通行之圍牆拆除，回復道路
      使用。台中縣政府就本院所詢若接獲檢舉，是否會前往拆
      除該圍牆，亦以 97年2月19日府建城字第0970044725號函
      表明「若接獲檢舉即依違章建築處理辦法相關規定辦理」
      （見本院卷第137、138頁），是綠園路通往台中港路之另
      端現雖遭地主以圍牆封閉，無法通行，並非無法排除。
    7.就以現狀而言，綠園路兩側建物之住戶有上百人，系爭土
      地仍係供不特定之公眾所通行：
   （1）綠園路通往台中港路之另端現遭地主以圍牆封閉，無法
        通行，則目前利用系爭土地通行綠園路者應係為出入遊
        園南路，使用系爭土地者主要係綠園路兩側建物之居民
        。但綠園路兩側建物編有門牌號碼者，依龍井鄉戶政事
        務所 96年9月27日中縣龍戶字第0960002533號函所附里
        鄰門牌資料表（附本院卷第39至42頁），有綠園路51至
        134號共81戶，另依龍井鄉戶政事務所96年10月8日中縣
        龍戶字第0960002617號函所附台中縣龍井鄉1/1000地形
        圖（附本院卷第52頁），綠園路兩側建物應有70棟及一
        座工廠，再依被上訴人所提出之相關土地位置圖（附本
        院卷第 152頁），綠園路兩側之土地已分割為82筆，可
        見綠園路兩側建物應有 7、80戶，該兩側建物若住滿，
        其人口將有數百人，即使依鄭進吉等人於95年3月15 日
        向上訴人陳情，要求在系爭土地鋪設柏油之陳情書，綠
        園路兩側建物之居民在該陳情書簽名扣除重複者有47戶
        （見原審卷第97至99頁），則現居住綠園路之民眾仍應
        有上百人，該居住在綠園路兩側建物之民眾，隨時會有
        變動，難認居住在綠園路兩側建物之民眾係屬特定。
   （2）又現利用系爭土地通行綠園路之民眾，並不限於住在綠
        園路之居所，其親朋好友有時也會前往綠園路拜訪，甚
        至廣告車、攤販車亦會進入綠園路從事宣傳或販賣。另
        東園段663、664地號土地之通道通行自用小客車雖有困
        難，然行人、腳踏車、機車之通行仍不成問題，現該地
        號土地之地主未阻止民眾利用該通道通行，則居住在東
        園段577、660地號土地附近即遊園南路 101巷之居民，
        自可利用東園段663、664地號土地之通道經系爭土地出
        入遊園南路（見本院卷第52頁之台中縣龍井鄉1/1000地
        形圖），是現利用系爭土地出入遊園南路者自非特定之
        人，系爭土地即使綠園路另端被封閉，仍係供不特定之
        公眾通行。
（二）系爭土地通行之初，土地所有權人有無阻止之情事？
    1.被上訴人主張其自 75年間買受東園段554地號土地後即積
      極使用該土地，除供放置大型家具、上、下家具或停車之
      用（被上訴人在東園段 555地號土地經營家具行），並擺
      放貨櫃供停車，現貨櫃仍放置該處，且拒絕上訴人在系爭
      土地鋪設柏油，及在系爭土地設置水溝，已有阻止綠園路
      住戶通行系爭土地之情事云云。上訴人抗辯系爭土地供道
      路使用係地主宋來福等人所提供，通行之初自無土地所有
      權人阻止，被上訴人買受東園段 554地號土地後，雖有放
      置貨櫃，仍未影響系爭土地之通行，縱被上訴人現有使用
      東園段 554地號土地，亦僅該部分土地不成為既成道路，
      至被上訴人即使曾拒絕上訴人在系爭土地鋪設柏油及設置
      水溝，仍不妨系爭土地為既成道路之事實等語。
    2.系爭土地於66年間通行之初，土地所有權人並無阻止，被
      上訴人於75年12月5日購得系爭土地後亦無阻止之情事：
      系爭土地依前所述，係新庄子小段第46-1地號土地之真正
      權利者宋來福或與吳麗珠、徐清慶、簡蘇淑鳳於66年以前
      ，為宋伶慧、吳麗珠綠園路80、82、84號房屋通行使用所
      提供，宋來福等人及新庄子小段第46-1地號土地之登記名
      義人陳趙於當時自無阻止通行之情事。新庄子小段第46
      -8地號土地於 75年12月5日登記被上訴人名義後，被上訴
      人於 76年1月10日向台中縣政府請領新庄子小段第46-8地
      號土地之建照執照，依所提出之建築線指示申請書圖，亦
      係以現東園段553、555地號土地申請指定建築線，在建築
      線指示申請書圖上之示意圖，並將現東園段 554地號土地
      畫為巷道，註明「現有巷道寬9.6公尺」（見本院卷第139
      、140 頁之台中縣政府建設局審核請領建照執照函稿，及
      該府76-742號建照執照檔案卷內建築線指示成果圖），足
      見被上訴人於當時亦未反對現東園段 554地號之土地供民
      眾通行，被上訴人於本件審理時又一再表示其取得東園段
      554地號土地後，基於敦親睦鄰之考量，未將東園段554地
      號土地全部封閉，仍提供部分土地供綠園路居民通行等語
      ，而東園段554地號土地之面積依土地登記謄本所示為187
      .36平方公尺（見原審卷第7頁），上訴人在綠園路居民通
      行之系爭土地鋪設柏油，其面積依台中縣清水地政事務所
      測量結果為118.29平方公尺（見本院卷第86頁之鑑定圖）
      ，顯見系爭土地即係被上訴人所謂基於敦親睦鄰之考量，
      提供綠園路居民通行之用，被上訴人就系爭土地亦無阻止
      通行之情事。
    3.被上訴人在東園段 554地號土地放置貨櫃，不影響系爭土
      地之通行：被上訴人於 81年間在東園段554地號土地上設
      置大型貨櫃供停車使用，經台中縣政府認為係違章建築命
      其拆除，被上訴人提起行政訴訟，行政法院以82年度判字
      第1295號判決被上訴人勝訴，被上訴人因此主張貨櫃並未
      占用巷道，妨礙通行，其有積極利用東園段 554地號土地
      云云。但行政法院82年度判字第1295號判決被上訴人勝訴
      ，係以該貨櫃，僅供人停放機車之用，被上訴人主觀上無
      將該貨櫃代替房屋使用之意思，在客觀上又無居住該處之
      事實，而該貨櫃復未定著於土地上，可隨時移動，是否仍
      得認係違章建築處理辦法所稱之違章建築，值得推敲為由
      ，並非被上訴人所稱之貨櫃並未占用巷道，妨礙通行。且
      本件上訴人並未將被上訴人放置在東園段 554地號土地上
      之大型貨櫃移開，係在大型貨櫃所占用之其他東園段 554
      地號土地上鋪設柏油，則該貨櫃所占用之土地，並不在系
      爭土地之範圍內，被上訴人放置貨櫃阻止該部分土地供通
      行，即與系爭土地無關，被上訴人自未以大型貨櫃阻止綠
      園路居民通行系爭土地。
    4.被上訴人在東園段 555地號土地經營家具行，在旁放置大
      型家具、上、下家具或停車，使用東園段 554地號土地，
      亦不妨礙綠園路居民通行系爭土地：依上訴人在系爭土地
      鋪設柏油之現場照片所示（附原審卷第9、10、123頁），
      上訴人所鋪設之柏油距東園段 555地號土地上之建物尚有
      數公尺，仍可停放自小客車，則被上訴人在綠園路旁放置
      大型家具、上、下家具或停車，僅係暫時為之，且利用路
      旁之土地，自不妨害綠園路居民通行系爭土地，自不能以
      被上訴人有在路旁放置大型家具、上、下家具或停車，即
      認被上訴人有阻止公眾通行系爭土地之情事。
    5.被上訴人並無法證明有拒絕上訴人在系爭土地鋪設柏油及
      設置水溝之事實：被上訴人主張其曾拒絕上訴人在系爭土
      地鋪設柏油及設置水溝，惟為上訴人所否認（見原審卷第
      95、96頁），而上訴人近期於系爭土地鋪設柏油係在95年
      3月 30日，此為兩造所不爭執，被上訴人並無法證明之前
      上訴人未在系爭土地鋪設柏油係其拒絕所致。至綠園路居
      民鄭進吉等人以陳情書向上訴人陳情被上訴人剷除鄉公所
      所鋪設之柏油係在95年3月15日（見原審卷第 97頁之陳情
      書），並非被上訴人在取得系爭土地之初即有阻止他人通
      行系爭土地（系爭土地至95年間應認已屬既成道路之一部
      分）。又上訴人於85年間在綠園路兩旁進行水溝工程，被
      上訴人承認其有同意上訴人在東園段554地號與東園段555
      地號之土地界線旁設置水溝（見原審卷第83頁），再依卷
      附之現場照片所示（附原審卷第9、10、123頁），上訴人
      係在水溝以外之土地鋪設柏油，是水溝所在地並不屬於系
      爭土地之範圍，水溝之設置亦與系爭土地之通行無關。
（三）系爭土地供通行，是否已經歷之年代久遠而未曾中斷？
    1.被上訴人主張綠園路通往台中港路之另端已遭地主以圍牆
      封閉，無法再為遊園南路與台中港路間之聯絡道路，通行
      作用業已中斷，且綠園路最早之房屋係於66年完成，距今
      為30年，通行時間之起訖，證人等均有記憶，並非一般人
      無復記憶其確實之起始，僅能知其梗概，系爭土地供通行
      ，自非已經歷之年代久遠而未曾中斷云云。上訴人則以系
      爭土地係屬既成道路之事實，並不受綠園路通往台中港路
      之另端被封閉之影響等語置辯。
    2.系爭土地之通行未曾中斷：綠園路通往台中港路之另端雖
      已遭地主以圍牆封閉，綠園路現無法通行至台中港路，無
      法再為遊園南路與台中港路間之聯絡道路。惟此僅係綠園
      路無法再通行至台中港路而已，綠園路現繼續供通行之用
      ，公眾仍得以綠園路通行遊園南路，系爭土地自通行以來
      均未曾中斷，被上訴人以綠園路通往台中港路之另端現已
      被封閉，即認系爭土地之通行作用業已中斷，要無可採。
    3.系爭土地供通行已經歷之年代久遠：所謂年代久遠雖不必
      限定其期間，但仍應以時日長久，一般人無復記憶其確實
      之起始，僅能知其梗概為必要。系爭土地之供通行，應係
      在綠園路80、82、84號房屋66年10月間建築完成以前，其
      確實之時間已無從查證，證人甲○○、陳蘇素禎亦僅能證
      明在66年間綠園路已開闢，能由遊園路經系爭土地通往台
      中港路，至道路係在建物興建完成之前何時就存在，證人
      甲○○、陳蘇素禎均無法證明，證人甲○○再證稱：系爭
      地作為道路使用是在登記於宋東霖名下時就開始，但實際
      時間已不可考等語（見本院卷第73頁正面），系爭土地已
      供公眾通行約30年，其確實之起始一般人已無復記憶，僅
      能知其梗概，自屬經歷之年代久遠。
    4.系爭土地通行約30年，應可認已因時效完成而有公用地役
      關係之存在：既成道路之土地，經公眾通行達一定年代，
      應認已因時效完成而有公用地役關係之存在。至究須經公
      眾通行達若干年代，始足取得公用地役關係，司法院釋字
      第400 號解釋理由僅謂「應以時日久遠」，而未指明確切
      年代。最高行政法院 45年判字第8號判例意旨謂「已歷數
      十年之久，自應認為已因時效完成而有公用地役關係之存
      在」，最高行政法院61年判字第 435號判例意旨謂「土地
      在20餘年前，即已成為農路，供公眾通行，自應認為已因
      時效完成而有公用地役關係之存在」，最高行政法院92年
      度判字第 1124號判決意旨謂「應類推適用民法第772條、
      第769條及第770條規定，為認定公用地役關係取得時效之
      年限」。是系爭土地經公眾通行約30年之久，依最高行政
      法院45年判字第8號、61年判字第435號判例意旨、92年度
      判字第1124號判決意旨，應可認定已因時效完成而有公用
      地役關係之存在。
五、縱上所述，系爭土地係屬既成道路，已有公用地役關係存在
    ，被上訴人雖仍有所有權，但其所有權之行使應受限制，不
    得違反供公眾通行之目的，上訴人身為主管機關，為不特定
    大眾之利益及道路安全管理之必要，於系爭土地上鋪設柏油
    ，並無不當，被上訴人自不得請求上訴人除去系爭土地上之
    柏油。本件被上訴人依民法第 767條之規定，請求上訴人除
    去系爭土地上之柏油，將土地回復原狀，應不能准許，原審
    為上訴人敗訴之判決，尚有未洽，上訴意旨指摘原判決不當
    ，求予廢棄改判，為有理由，爰由本院廢棄原判決，改判如
    主文第二項所示。本件事證已臻明確，兩造其餘攻擊防禦方
    法，均不影響判決之結果，爰不逐一論述，併予敘明。
六、據上論結，本件上訴為有理由，依民事訴訟法第 450條、第
    78條，判決如主文。
中    華    民    國    97    年    4     月    15    日
                  民事第四庭    審判長法  官  黃斐君
                                      法  官  黃永祥
                                      法  官  陳蘇宗
以上正本係照原本作成。
被上訴人得上訴。
如對本判決上訴，須於收受判決送達後二十日內向本院提出上訴
書狀，其未表明上訴理由者，應於提出上訴後二十日內向本院提
出上訴理由書（須按他造人數附具繕本）。
上訴時應提出委任律師為訴訟代理人之委任狀。具有民事訴訟法
第四百六十六條之一第一項但書或第二項之情形為訴訟代理人者
，另應附具律師及格證書及釋明委任人與受任人有該條項所定關
係之釋明文書影本。
                                      書記官  林振甫
中    華    民    國    97    年    4     月    18    日
                                                      Ａ


司法院資訊處製作；財團法人民間司法改革基金會備份。
